臺灣臺北地方法院刑事判決　　　　　　　　　　　　九十二年度易字第二四七六號
　　公　訴　人　臺灣臺北地方法院檢察署檢察官
　　被　　　告　己○○
　　被　　　告　乙○
　　右　一　人
　　選任辯護人　張仁龍律師
右列被告等因傷害案件，經檢察官提起公訴（九十二年度偵字第五０七七號），本院
判決如左：
    主  文
己○○因過失傷害人，處拘役貳拾日，如易科罰金，以佰元折算壹日。
乙○無罪。
    事  實
一、乙○於民國九十一年十一月十四日中午十二時五十五分許，在臺北市○○區○○
    路三段四十八號一樓其所經營之「呷好快餐店」內，因解僱其員工戊○○○而與
    之發生勞資糾紛，戊○○○之配偶己○○聞訊後亦趕到現場，並於質問乙○時，
    邊以左手向前指向乙○，其本應注意以手比向他人時，須避免碰觸其臉部、身體
    等部位，且不能用力過猛，以防止他人因此受傷，且按其情節，並無不能注意之
    情形，乃竟疏於注意，於責罵乙○時，一邊用左手指向乙○，且因情緒激動而使
    力過猛，而以手碰撞到乙○之眼鏡，致其受有鼻樑處挫傷併紅腫三乘三公分之傷
    害。
二、案經被害人乙○訴由臺北市政府警察局文山第二分局移送臺灣臺北地方法院檢察
    署檢察官偵查起訴。
    理  由
壹、有罪部分
一、訊據被告己○○雖矢口否認有何右揭過失傷害犯行，辯稱：其講話時，僅動手比
    六姐，沒有朝乙○比，伊從頭到尾沒有接觸到被告乙○之身體或眼鏡，被告乙○
    之傷並非伊造成的，案發當時伊沒有看到他有受傷云云，惟查：告訴人乙○確因
    被告己○○以左手碰撞其眼鏡而受有鼻樑處挫傷併紅腫三乘三公分之傷害乙節，
    業據告訴人乙○於警詢、偵查及本院審理中結證屬實（參見偵卷第十四至十七頁
    、第三九頁），且經證人即被告乙○之姐丙○○於本院審理中到庭證稱：己○○
    就邊走邊罵，我反應過來向右轉時，看到己○○朝著我走過來說就是你就是你，
    就是六姐（指丙○○），且手已經碰到我的頭髮、肩膀處，此時乙○站在我的後
    方看到這種情形，就上前擋在我跟己○○的中間，己○○不高興這種舉動，因為
    乙○站在我與己○○中間，我只看到己○○繼續手往前伸，繼續罵，我有看到己○○將手伸到乙○眼鏡部位，乙○就用手將己○○的手撥開後，乙○就自己用手
    將眼鏡往上推，己○○繼續罵，手繼續往前指並說你怎樣你怎樣。現場是看到乙○鼻樑處紅紅的，後來到三組的警官看到乙○鼻樑處紅腫，要派出所警員帶乙○
    去驗傷，並說有傷為何不去驗，如果要告就要去驗傷等語，及證人甲○○即丙○○之配偶到庭結證陳稱：己○○講話很大聲，手指向丙○○，並說你就是六姐你
    就是六姐，後來乙○擋在丙○○、己○○之間，己○○用手伸向乙○的眼鏡，乙○就用手將他的手撥開等語（參見本院九十三年四月二十九日審判筆錄），雖證
    人丁○○於本院審理中證稱：我並未看到己○○用手推乙○之鼻子或眼鏡等語，
    然其亦證稱：我當時距離己○○發生爭執之位置約四到五米，…，己○○是走到
    乙○面前才動手比他，…，當時旁邊圍了很多人等語（參見上開筆錄），從而證
    人丁○○雖可能因當時圍觀者擋住視線或因目視之角度問題，而未能即時目擊被
    告己○○之前開手勢業已碰觸乙○眼鏡之情形，然其亦目睹被告己○○動手在乙○面前比劃之事甚明。再參諸被告即告訴人乙○之前揭證述，核與卷附之景美醫
    院診斷證明書，均若合符節（參見偵卷第二三頁），且堪採信，是被告己○○所
    辯：其係朝六姐比劃云云，應屬事後卸責之詞，委不足採。又被害人確係因被告
    之過失碰撞，造成前述之鼻樑傷害，被告前揭過失行為與被害人所受之傷害間，
    顯有相當因果關係。綜上所述，本件事證明確，被告犯行堪以認定。
二、核被告乙○所為，係犯刑法第二百八十四條第一項前段之過失傷害罪。公訴人雖
    認被告己○○係基於傷害之犯意，而故意碰撞告訴人乙○之鼻樑，然依乙○所受
    之傷勢及現存之證據資料，並無其他積極事證以證明被告己○○有故意之犯行，
    是公訴意旨認被告己○○所為，係犯同法第二百七十七條第一項條之傷害罪嫌，
    尚有未合，惟起訴之基本犯罪事實同一，本院自得依法變更起訴法條。爰審酌被
    告己○○前無犯罪前科，有臺灣高等法院被告全國前案紀錄表可參，因其配偶與
    被告乙○有勞資糾紛，一時情緒激動所致、過失之程度、犯罪情節、被害人之受
    傷程度尚屬輕微，犯後否認犯行，且迄今未與被害人和解，賠償其損害等一切情
    狀，判處如主文所示之刑，並諭知易科罰金之折算標準。
貳、無罪部分
一、公訴意旨略以：被告乙○於九十一年十一月十四日十二時五十五分許，在臺北市
    文山區○○路○段四十八號一樓其所經營之「呷好快餐店」內，因解僱其員工戊○○○問題，而與戊○○○之配偶己○○發生爭執，詎乙○竟基於傷害之犯意，
    當場以徒手毆打己○○之左手背，致己○○受有左手背挫傷之傷害。因認被告乙○涉犯刑法第二百七十七條第一項之傷害罪嫌。
二、按不能證明被告犯罪或其行為不罰者，應諭知無罪之判決。刑事訴訟法第三百零
    一條第一項定有明文。對於現在不法之侵害，而出於防衛自己或他人權利之行為
    ，不罰。但防衛行為過當者，得減輕或免除其刑。刑法第二十三條亦有明文。刑
    法第二十三條所規定之正當防衛，係以對於現在不法之侵害，而出於防衛自己或
    他人權利之行為為要件，所稱不法之侵害，只須客觀上有違法之行為，即可以自
    力排除其侵害而行使防衛權，且不以侵害之大小與行為之輕重而有所變更，縱使
    防衛行為逾必要程度，亦僅屬防衛過當問題，尚不能認非防衛行為（八十七年度
    台上字第三七二０號判決參照）。正當防衛必須對於現在不法之侵害始得為之，
    侵害業已過去，即無正當防衛可言。至彼此互毆，又必以一方初無傷人之行為，
    因排除對方不法之侵害而加以反擊，始得以正當防衛論。故侵害已過去後之報復
    行為，與無從分別何方為不法侵害之互毆行為，均不得主張正當防衛（八十八年
    度台上字第四０七號判決參照）。而苟該行為具有阻卻違法性之事由，如依法令
    之行為，業務上之正當行為，正當防衛行為與緊急避難行為，及具有阻卻責任性
    之事由（八十九年度台上字第二三七三號判決參照），依照前揭說明，即應諭知
    無罪之判決。
三、訊據被告乙○堅決否認有何傷害犯行，辯稱：伊沒有傷害被告己○○之意思，是
    己○○先動手戳伊鼻樑，伊很自然的撥掉己○○左手掌等語。選任辯護人辯護意
    旨略以：被告己○○確實有碰到乙○鼻樑、眼鏡，乙○所為僅係一反射動作，應
    屬正當防衛之行為等語，經查：
  (一)告訴人即被告己○○雖於警詢、偵查及本院審理中均指訴被告乙○出手打告訴人
    致其受有左手背挫傷等事實（參見偵查卷第八頁、第三八頁反面），且被告乙○
    於本院審理中亦不否認告訴人己○○左手背之傷係其所造成乙節，並有臺北市立
    萬芳醫院診斷證明書一紙附卷為憑（見偵卷第二四頁），然前揭診斷書僅能證明
    被告乙○曾出手傷害告訴人己○○之事實，尚無從證明被告之行為係本諸傷害之
    犯意或正當防衛之行為。是本件尚應審究者，乃被告乙○前揭出手毆打告訴人己○○之行為，是否係對於現在不法之侵害，而出於防衛自己或他人權利之行為，
    而具有阻卻違法事由。
  (二)經查，告訴人己○○雖於本院審理中證稱：起先是老六（指丙○○）站在我面前
    ，我用手比老六時，乙○就衝過來拍我的手，伊根本未曾碰到乙○之身體、眼鏡
    云云（參見本院九十三年四月二十九日審判筆錄），且經告訴人己○○之配偶即
    現場目擊證人戊○○○於偵訊時到庭指稱：我因和乙○糾紛未處理，他就趕我離
    開，我通知己○○到場，乙○就出手打己○○，己○○尚未詢問乙○就被打云云
    （見偵卷第三八頁反面），然此核與當時亦在場之目擊證人丁○○於本院審理中
    所結證陳稱：我當時距離己○○發生爭執之位置約四到五米，沒有聽到他們在講
    什麼，（檢察官問：己○○到了之後，在跟乙○講話時，他手有無朝著乙○比？
    ）有，己○○是走到乙○面前時才動手比他，（檢察官問：當時是不是己○○用
    手比他時，乙○才用手拍下去？）對，應該是己○○用手比乙○時，乙○才打下
    去等語（參見本院前開審判筆錄），已有未合，而難以遽信。且證人丙○○於本
    院審理中證稱：當天我跟派出所警員在討論時，忽然聽到很大的叫罵聲，己○○
    就邊走邊罵，我反應過來向右轉時，就看到己○○朝著我走過來說就是你就是你
    ，就是六姐，且手已經碰到我的頭髮、肩膀處，此時乙○站在我的後方看到這種
    情形，就上前擋在我跟己○○的中間，己○○不高興這種舉動，因為乙○站在我
    與己○○中間，我只看到己○○繼續手往前伸，繼續罵，我有看到己○○將手伸
    到乙○眼鏡部位，乙○就用手將己○○的手撥開後，乙○就自己用手將眼鏡往上
    推，己○○繼續罵，手繼續往前指並說你怎樣你怎樣。現場是看到乙○鼻樑處紅
    紅的，後來到三組的警官看到乙○鼻樑處紅腫，要派出所警員帶乙○去驗傷，並
    說有傷為何不去驗，如果要告就要去驗傷等語，及證人甲○○所證稱：己○○講
    話很大聲，手指向丙○○，並說你就是六姐你就是六姐，後來乙○擋在丙○○、
    己○○之間，己○○用手伸向乙○的眼鏡，乙○就用手將他的手撥開等語，核與
    證人丁○○之前揭證詞，均無違誤之處，且衡諸證人丁○○乃戊○○○之好友，
    並係被告己○○於本院審理中聲請傳喚之友性證人，其所為之證言，理當無偏頗
    被告乙○之虞，而堪以採信。從而被告乙○應確係因告訴人己○○先以左手比向
    其鼻梁處而誤碰其眼鏡，為排除對方不法之侵害，方以手防衛、拍掉告訴人己○○之左手背無誤。至證人丁○○雖曾於偵查中出庭作證（見偵卷第七七頁反面）
    ，惟按證人應命具結，刑事訴訟法第一百八十六條前段定有明文。又原審就證人
    某甲之調查，並未於訊問前或訊問後命其具結，又未說明不得令其具結之原因，
    按之刑事訴訟法第一百七十三條第一項規定，關於該項證言之採取，不能謂非違
    法，最高法院著有三十四年上字第八二四號判例可參。是本件證人丁○○前揭證
    述並未先經具結後為之，亦未於訊問後補行具結，且查其並無刑事訴訟法第一百
    八十六條但書所規定不得令其具結之情形，故證人丁○○於偵查中之前開未經具
    結之證述，應不得採為證據，附此敘明。
  (三)再按，被告乙○之身高為一百七十五公分，體重為九十五公斤，告訴人己○○身
    高為一百六十九公分，體重為六十六公斤等情，業據渠等供述在卷，則苟被告乙○於案發當時並非僅基於防衛之意思，以手拍掉告訴人己○○之左手，而係一時
    基於氣憤，動手毆打告訴人己○○，則衡情告訴人己○○應無可能僅受有左手背
    之挫傷甚明。且參諸證人丙○○亦證稱：（辯護人問：乙○把己○○手撥開後有
    無繼續碰己○○？）沒有等語，顯見被告乙○當時除為防衛告訴人己○○，方動
    手拍打告訴人己○○之左手背外，並未進一步為其他傷害告訴人己○○之行為，
    自無防衛過當之情形無誤。
四、綜上所述，被告乙○當時面臨告訴人己○○所為現在不法之侵害，已如前述，則
    其基於排除該侵害之意思而抵抗並致告訴人受有前揭傷害，核與刑法第二十三條
    正當防衛之阻卻違法性事由要件相符，另告訴人受傷情形非鉅，故其防衛行為衡
    情亦未過當，此外，復查無其他積極證據足資證明被告有公訴人所指之傷害犯行
    ，揆諸前揭說明，被告前開至告訴人受傷之行為，為正當防衛行為，而屬不罰，
    自應依法為被告無罪之諭知。
據上論斷，應依刑事訴訟法第二百九十九條第一項前段、第三百零一條第一項、第三
百條，刑法第二百八十四條第一項前段、第四十一條第一項前段，罰金罰鍰提高標準
條例第一條前段、第二條，判決如主文。
本案經檢察官張書華到庭執行職務。
中      華      民      國      九十三      年    五      月   十三     日
                              臺灣臺北地方法院刑事第十三庭
                                  審判長法  官  朱  瑞  娟
                                        法  官  陳  慧  萍
                                        法  官  吳  佳  薇
「告訴人或被害人對於判決如有不服具備理由請求檢察官上訴者，其上訴期間之計算
係以檢察官收受判決正本之日期為準」
右正本與原本無異。
                                        書記官  許  博 為
中      華      民      國      九十三      年    五      月   十三     日
附錄本案論罪科刑法條：
刑法第二百八十四條第一項：
因過失傷害人者，處六月以下有期徒刑、拘役或五百元以下罰金。致重傷者，處一年
以下有期徒刑、拘役或五百元下罰金。
